【裁判字號】    97,訴,325
【裁判日期】    980731
【裁判案由】    貪污等
【裁判全文】
臺灣花蓮地方法院刑事判決               97年度訴字第325號
公  訴  人  臺灣花蓮地方法院檢察署檢察官
被      告  甲○○
選任辯護人  簡燦賢律師
            曾泰源律師
上列被告因貪污等案件，經檢察官提起公訴（ 97年度偵字第137
號、97年度偵字第546號），本院判決如下：
    主  文
甲○○犯行使使公務員登載不實之文書罪，共貳罪，各處有期徒
刑陸月，如易科罰金，均以銀元參佰元即新臺幣玖佰元折算壹日
，均減為有期徒刑參月，如易科罰金，均以銀元參佰元即新臺幣
玖佰元折算壹日。又犯行使使公務員登載不實之文書罪，處有期
徒刑肆月，如易科罰金，以銀元參佰元即新臺幣玖佰元折算壹日
，減為有期徒刑貳月，如易科罰金，均以銀元參佰元即新臺幣玖
佰元折算壹日。應執行有期徒刑伍月，如易科罰金，以銀元參佰
元即新臺幣玖佰元折算壹日。
    事  實
一、甲○○於民國91年8 月1 日至94年8 月31日期間，係任職於
    花蓮縣衛生局，依次擔任疾病管制課課長、保健課課長、檢
    驗課課長等職務，明知出國應請休假依規定不得請公假或公
    差，而其於如附表所示之時間並未參與如附表所示之會議，
    係於如附表所示之出入境時間出國旅遊，竟基於使公務員不
    實登載之意思，明知不實，仍任由人事部門在其掌管之差假
    單及差勤紀錄上將上開出國旅遊期間登載為請公假或公差，
    致生損害於花蓮縣政府人事部門就差假管理之正確性。
二、甲○○又明知於94年7 月31日，以參加「94年度提升門診戒
    菸治療服務」觀摩會為由，申請公差，惟是日到場後即於同
    日下午5 時許離境出國旅遊，而實際未於94年8 月1 日回程
    花蓮，竟明知不實，仍基於使公務員為不實登載之意思，任
    由人事部門在其掌管之出差單及差勤紀錄上將94年8 月1 日
    申登為出差回程期間之路程假，致生損害於花蓮縣政府人事
    部門就差假管理之正確性。
三、案經法務部調查局東部地區機動工作組報告臺灣花蓮地方法
    院檢察署檢察官偵查起訴。
    理  由
一、本案認定事實所引用之證據資料，檢察官、被告及辯護人等
    均同意作為證據，且經核作成之狀況並無不適當之情形，應
    有證據能力。
二、上揭事實業據被告甲○○坦承不諱，核與證人林玉英、胡英
    妹於偵查中之證述相符，並有行政院90年1 月15日之函釋、
    行政院衛生署國民健康局97年7 月1 日國教字第0970006547
    號函及附件資料、提升門診戒煙治療服務觀模會南區報名人
    員清單及簽到紀錄、法務部入出境資訊連結系統、花蓮縣政
    府員工請假登記卡（91年到95年及91年至92年）、91年不休
    假加班費請領清冊、公差證（92年11月26日至28日）、94年
    7 月31日到8 月1 日出差旅費報告書、94年7 月31日到8 月
    1 日公差證、簽呈（簽於檢驗科參加94年度提升戒煙治療服
    務）等在卷可稽，足認被告自白與事實相符，堪信真實。本
    案事證明確，被告之犯行堪以認定，應依法論科。
三、核被告所為，均係犯刑法第216 條、第214 條之行使使公務
    員登載不實之文書罪。被告使公務員登載不實之低度行為，
    應為行使之高度行為所吸收，使公務員登載不實之行為不另
    論罪。被告上開行為間，犯意各別、行為互異，應分論併罰
    。爰審酌被告之素行良好、犯罪之動機、手段及所生危害等
    之惡性並非重大，犯後坦承犯行、態度良好、顯有悔意，兼
    衡其生活狀態等一切情狀，分別量處如主文所示之刑，併諭
    知易科罰金之折算標準。被告犯罪之時間，均係於96年4 月
    24日以前，符合減刑條件，應依中華民國九十六年罪犯減刑
    條例第2 條第1 項第3 款之規定，就其犯上開之罪所宣告之
    刑，均減其刑期二分之一，如主文所示，併諭知減得刑之易
    科罰金之折算標準，並合定其應執行刑及其易科罰金之折算
    標準如主文所示。（刑法業於94年2 月2 日修正公布，95年
    7 月1 日施行，其中刑法第41條第1 項前段關於易科罰金之
    規定，修正為「犯最重本刑為五年以下有期徒刑以下之刑之
    罪，而受六個月以下有期徒刑或拘役之宣告者，得以新臺幣
    一千元、二千元或三千元折算一日，易科罰金」；惟修正前
    依罰金罰鍰提高標準條例第2 條（現已刪除）提高時，易科
    罰金之折算標準最高為銀元300 元，最低為銀元100 元即新
    臺幣900 元或300 元。比較結果，以修正前規定對被告較為
    有利。）
四、檢察官起訴書另以：被告明知於如附表所示之時間，並未參
    與如附表所示之會議，係於如附表所示之出境時間出國旅遊
    ，依規定不得請公假或公差，竟基於詐領不休假獎金之犯意
    ，仍在上開出國旅遊期間請公假或公差，以便增加其未休假
    日數，向花蓮縣政府詐領如附表所示金額之不休假獎金，共
    計新臺幣（下同）10,808元，而不休假獎金或國民旅遊補助
    係屬職務僅有反射關係之獎勵或補助性質，因認被告係另涉
    犯刑法第339條第1項之詐欺取財罪嫌；又謂被告明知於94年
    7月31日，並未全程參與「 94年度提升門診戒菸治療服務」
    觀摩會，而於半途之同日下午 5時許出國旅遊，依規定不得
    請領出國旅遊期間之相關交通費及膳雜費用，竟仍隱瞞其於
    出差之回程期間即94年8月1日已藉機出國旅遊之事實，致衛
    生局人員陷於錯誤，誤認其有交通膳雜之事實，為其辦理差
    旅費申請手續，使其得向花蓮縣政府詐領交通費 826元、膳
    雜費500元之差旅費用，共計 1326元，因認被告另涉犯貪污
    治罪條例第 5條第1項第2款之利用職務上機會詐取財物罪嫌
    云云。然查：
(一)公務人員請假規則第13條規定：「未辦請假、公假或休假手
    續而擅離職守或假期已滿仍未銷假，或請假有虛偽情事者，
    均以曠職論」。本件被告於附表所載期間出國旅遊，依規定
    不得以公差或公假之方式為之，其未依規定辦理請假，即擅
    自於應上班之期間出國旅遊，依上規定應論以曠職。復按公
    務人員俸給法第22條規定：「公務人員曠職或請事假超過規
    定日數者，應按第三條第二項計算方式，扣除其曠職或超過
    規定事假日數之俸給。」，從而被告如上述附表期間之曠職
    部分，應依上揭規定扣除其薪俸。又公務人員之請假，乃專
    屬一身之權利，除非由公務員本身提出申請，非可以強制或
    擬制方式辦理請假或視同請假；另公務人員休假依規定須事
    前申請，不得事後補請。本件被告未依規定請假，其出國期
    間即有擅離職守或請假有虛偽情事者，應論以曠職，自難以
    擬制方式視為已請休假，且亦不得補請休假，故被告如附表
    所示之出國期間均應依曠職處理，不得視同休假，亦不得事
    後以休假填補曠職。被告就如表附表所示出國期間未請休假
    ，除成立犯行如上外，其於91年度、92年度分別就未請之休
    假日數申請不休假獎金，尚難謂為不法，應不成立詐欺取財
    罪名。惟檢察官起訴與追加起訴之詐欺取財罪與行使使公務
    員登載不實之文書罪之間，因屬裁判上一罪之關係，爰不另
    為無罪之諭知。
(二)次查偏遠地區之公務員出差，如不能一日往返者，得請在途
    假（路程假）及在途期間之交通費、膳雜費之差旅費用等，
    此可由被告所屬機關核放差旅費用之情形，並有花蓮縣政府
    員工公（出）差管制要點在卷可參，證明確有此規定。本件
    94年7月31日「 94年度提升門診戒菸治療服務」觀摩會，地
    點在台南，而該次活動期間僅為一日，被告有出席，業據證
    人林玉英於偵查中結證明確，被告既有出席之事實，其請領
    來回之交通費 826元應非無據；另關於出席會議當天及路程
    假一天共計二日之膳雜費各250元，合計500元，雖其原定之
    路程假期間遭被告擅自挪作出國使用，但實際上被告仍須自
    台南返回花蓮，故僅係將返程延後至旅遊歸國後實施，並非
    虛構有返程之事實，故其支領二日膳雜費仍難謂無必要，僅
    係不按計劃之日期實施，與全未出差之情形有間，難謂有意
    圖不法所有或施用詐術之行為，從而除成立行使使公務員登
    載不實之文書罪名，如上所述外，應不足成立貪污治罪條例
    第5條第 1項第2款之利用職務上機會詐取財物罪。然檢察官
    起訴之上開二罪間，亦為裁判上一罪之關係，爰不另為無罪
    之諭知。
據上論斷，應依刑事訴訟法第299 條第1 項前段，刑法第2 條第
1 項前段、第216 條、第214 條，修正前刑法第41條第1 項前段
，刑法第51條第5 款，刑法施行法第1 條之1 ，廢止前罰金罰鍰
提高標準條例第2 條，中華民國九十六年罪犯減刑條例第2 條第
1 項第3 款、第7 條、第9 條，判決如主文。
本案經檢察官羅美秀到庭執行職務
中    華    民    國    98    年    7     月    31    日
                  刑事第四庭  審判長  法  官  張宏節
                                      法  官  蔡寶樺
                                      法  官  沈培錚
以上正本證明與原本無異。
如不服本判決應於收受送達後10日內向本院提出上訴書狀，並應
敘述具體理由。其未敘述上訴理由者，應於上訴期間屆滿後20日
內向本院補提理由書 (均須按他造當事人之人數附繕本) 「切勿
逕送上級法院」。
中    華    民    國    98    年    7     月    31    日
                                      書記官
附錄本判決論罪之法律條文：
中華民國刑法第216條：
行使第 210 條至第 215 條之文書者，依偽造、變造文書或登載
不實事項或使登載不實事項之規定處斷。
中華民國刑法第214條：
明知為不實之事項，而使公務員登載於職務上所掌之公文書，足
以生損害於公眾或他人者，處 3 年以下有期徒刑、拘役或 5 百
元以下罰金。
附表
 ┌─┬─────┬─────┬─────┬─────┬────┐
 │編│申請公（差│公（差）假│出入境時間│班機號碼（│領取不休│
 │號│）假時間  │事由      │          │去／回）及│假獎金金│
 │  │          │          │          │目的地    │額      │
 ├─┼─────┼─────┼─────┼─────┼────┤
 │１│91年8月22 │國光商工衛│91年8月22 │GE371/GE35│4286元  │
 │  │日至23日  │生評鑑    │日至8月28 │，澳門    │        │
 │  │          │          │日        │          │        │
 ├─┼─────┼─────┼─────┼─────┼────┤
 │２│92年11月26│92年度台澳│92年11月26│GE363/GE36│6522元  │
 │  │日至28日  │社區健康營│日至28日  │，澳門    │        │
 │  │          │造研討會、│          │          │        │
 │  │          │職場健康促│          │          │        │
 │  │          │進成果發表│          │          │        │
 │  │          │會        │          │          │        │
 └─┴─────┴─────┴─────┴─────┴────┘


司法院資訊處製作；財團法人民間司法改革基金會備份。
